臺灣高等法院臺南分院刑事判決　　　　　　 九十年度上易字第一八四號 孝股
　　上　 訴　人　 臺灣雲林地方法院檢察署檢察官
　　上訴人即被告　丙○○
　　選任辯護人　　連立堅律師
　　上訴人即被告　乙○○
右上訴人因傷害案件，不服臺灣雲林地方法院九十年易字第六五九號中華民國九十年
十月二十二日第一審判決（起訴案號：臺灣雲林地方法院檢察署九十度偵字第三三九
七、三六三０、三四七五），提起上訴，本院判決如左：
    主  文
原判決關於丙○○部分撤銷。
丙○○傷害人之身體，處拘役參拾日，如易科罰金，以參佰元折算壹日。
其餘上訴駁回。
    事  實
一、丙○○係乙○○之妻舅，因乙○○之岳母陳林昭榮於民國（下同）九十年七月二
    十四日上午十時四十分許，前往乙○○位於雲林縣林內鄉○○村○○路九五巷十
    二之一號住處，就乙○○土地上之一棵龍眼樹爭執其所有權之歸屬，雙方遂發生
    口角，丙○○在其十五號住處聽聞乙○○與陳林昭榮發生口角，竟基於傷害人身
    體之犯意，衝入乙○○住處並自屋外拾取水泥板一塊砸向乙○○頭部（侵入住宅
    部分未據告訴），而乙○○被毆打後亦基於傷害人身體之犯意，以徒手方式與丙
    ○○互毆，致乙○○受有頭部外傷併鼻子撕裂傷、鼻骨骨折流鼻血及腹部鈍傷等
    傷害，丙○○則受有右側第五蹠骨骨折及上胸、上背、右手、右中趾等擦傷、右
    肩胛紅腫、右肘紅痕、右前臂瘀傷、左手腫、左足多處擦傷之傷害。
二、案經乙○○、丙○○訴由雲林縣警察局斗六分局報請台灣雲林地方法院檢察署檢
    察官偵查起訴。
    理  由
一、訊之被告丙○○固坦承有於上開時地與被告乙○○發生鬥毆，而使被告乙○○受
    有如事實欄所載之傷害，惟矢口否認有持水泥板攻擊之情事，辯稱：（一）那塊
    水泥板年代久遠，一放即斷掉，沒有用那塊水泥板毆打被告乙○○（二）渠當日
    聽見其母陳林昭榮高呼「連我也打」，乃自家中衝出至被告乙○○家，又見陳林
    昭榮嘴角破裂成傷，乃出手毆打被告乙○○，顯係基於義憤云云。被告乙○○則
    矢口否認有何傷害被告丙○○之事實，辯稱：其被被告丙○○拿水泥板從頭上打
    下去，又被其岳母陳林昭榮抓住根本沒有還手之餘地云云。
二、經查：
 （一）被告丙○○如何於前揭時、地持水泥板一塊攻擊被告乙○○頭部或出手毆打
       被告乙○○等情，業經被告乙○○迭於警訊及偵審中指訴明確，而被告丙○
       ○於警訊中亦供稱：於九十年七月二十四日上午十時四十分許，他在林內鄉
       ○○村○○路九五巷十五號家中，忽然聽到其母親陳林昭榮喊說「連我也打
       」，他立刻跑到隔壁的十二之一號乙○○住宅，並且在地上隨手拿一塊水泥
       板砸向乙○○但被乙○○撥開，之後他與乙○○兩人用拳頭互毆等語，核與
       證人即被告丙○○之母陳林昭榮於警訊中證稱：乙○○到她家後面摘龍眼，
       所以她就到乙○○家裡去理論，但乙○○不理會她，她氣不過就拿起龍眼要
       回家，但乙○○也抓住龍眼不願讓她拿回去，兩人拉扯間乙○○用手將她撥
       開導致她嘴唇破裂，她立刻大喊「連我也打」，此時丙○○立刻從家中衝出
       並拾起地上一塊水泥板丟向乙○○，被乙○○撥開後兩人互毆，雙方均有受
       傷等語。三人間就被告丙○○確實持水泥板一塊攻擊被告乙○○之陳述，均
       相吻合，足認被告乙○○指訴被告丙○○持水泥板攻擊之情節，非憑空杜撰
       之詞。
（二） 再參酌被告乙○○診斷證明書所載，被告乙○○當日受有鼻子撕裂傷，鼻骨
       骨折並流鼻血，而其傷口並需縫合處理觀之，顯係遭外物攻擊所致而非徒手
       所為甚明，此外又有破裂水泥板一塊之照片在卷可資佐證，被告丙○○確有
       持上開水泥板毆打被告乙○○，應無疑義，被告丙○○嗣後翻異前詞，辯稱
       未持該水泥板攻擊被告乙○○云云，自無足取。而證人陳林昭榮其後於原審
       審理中證稱，被告丙○○只用手毆打被告乙○○云云，亦是迴護被告丙○○
       之詞，與事實不符，顯不足採。
（三）被告丙○○雖又辯稱「因聽見其母陳林昭榮高呼「連我也打」，乃自家中衝出
      至被告乙○○家，又見陳林昭榮嘴角破裂成傷，乃出手毆打被告乙○○，顯係
      基於義憤云云」。証人陳林昭榮於原審審理時並証述「當天他（即被告乙○○
      ）去摘龍眼，我去找他理論，他就打我臉部，我說不孝子連我都敢打，我兒子
      （即被告丙○○）用手打乙○○」云云（見原審卷第二十三頁）。另証人即當
      日到場處理之警員甲○○於本院調查時証稱「（當時丙○○之母陳林昭榮有否
      受傷）有，他的嘴唇有破皮」等語（見本院九十年十二月二十日訊問筆錄）。
      然依証人陳林昭榮於警訊証述：因與被告乙○○拉扯，於拉扯間被告乙○○用
      手將她撥開，導致陳林昭榮嘴唇破裂等語，足認証人陳林昭榮嘴唇所受之傷害
      ，係與被告拉扯間為被告乙○○撥開碰觸嘴唇所致，若果真被告乙○○確有毆
      打証人陳林昭榮之直接故意，則以被告陳林昭榮、乙○○之體型及年紀，衡情
      被告陳林昭榮所受之傷害當非僅係上開輕傷而已。
（四）再按刑法第二百七十九條之「當場激於義憤而傷害人」，係指被害人之行為違
      反正義，在客觀上足以激起一般人無可容忍之憤怒，而當場實施傷害者而言（
      最高法院二十四年度上字第二二四六號判例意旨可資參照）。查被告乙○○、
      陳林昭榮二人既係因細故爭吵進而互相拉扯，於二人拉扯間，被告乙○○用手
      撥開碰觸証人陳林昭榮嘴唇致受有上開輕傷，則衡之常情，尚難認被告乙○○
      之行為，有何違反正義，在客觀上足以激起一般人無可容忍之憤怒，揆之上開
      最高法院判例意旨，自難認被告丙○○係當場基於義憤而出手傷害被告乙○○
      ，被告丙○○上開所辯，顯係事後卸責之詞，不足採信。
（五）被告丙○○與被告乙○○發生鬥毆後受有如事實欄所載之傷害，業經被告丙○
      ○迭於警訊、偵查、原審審理及本院調查審理時指訴明確，核與證人陳林昭榮
      於警訊及原審審理時證述被告乙○○與被告丙○○之間有發生互毆之情形相符
      ，並有被告丙○○提出之診斷證明書二紙附於警訊卷可稽。雖被告乙○○辯稱
      ：丙○○拿水泥板從他頭上打下去，他又被陳林昭榮抓住根本無法還手云云，
      惟被告乙○○於遭被告丙○○持水泥板毆打後，竟又能知悉另遭證人陳林昭榮
      抓住，足認被告乙○○經水泥板擊中後尚屬清醒，應有反擊之能力，衡情當無
      任由證人陳林昭榮壓制而不加抵抗之理。而被告丙○○係於何日前往醫院救治
      ，及究受何傷害，經本院向行政院衛生局雲林醫院函詢結果，被告丙○○「係
      於九十七月二十四日因外傷至外科門診檢查，其受有右側第五蹠骨骨折及上胸
      、上背、右手、右中趾等擦傷、右肩胛紅腫、右肘紅痕、右前臂瘀傷、左手腫
      、左足多處擦傷之傷害，復有該院九十年雲醫歷字第六八五四號函附卷可憑，
      足見被告丙○○當日確受有全身多處之傷害，當非自殘而設詞誣陷被告。足認
      被告乙○○遭丙○○毆打後應有還手攻擊進而與被告丙○○發生互毆，被告乙
      ○○於反擊時亦有傷害人身體之故意，當可認定。至於證人即被告乙○○之妻
      女陳萍、張益華於原審審理中皆證稱被告乙○○當時已被制服而無法還手云云
      （見原審卷第十七頁起至十八頁、第二十四頁起至第二十五頁），然上開證人
      陳萍、張益華既為被告乙○○之妻女，其等證詞或有偏頗被告乙○○之虞，且
      與被告丙○○確受有上開多處傷害之事實不符，自不得採為有利於被告乙○○
      認定之依據。是被告乙○○所辯，亦為卸責之詞，不足採信。本件事證明確，
      被告丙○○、乙○○等二人之傷害犯行，堪以認定。
三、核被告丙○○、乙○○所為，均係犯刑法第二百七十七條第一項傷害罪。
四、原審以被告乙○○部分罪證明確，因予適用刑法第二百七十七條第一項、第四十
    一條第一項前段、罰金罰鍰提高標準條例第一條前段、第二條規定，並審酌本件
    係被告丙○○先行出手攻擊，又被告丙○○係手持水泥板而被告乙○○係徒手進
    行互毆，及雙方所受傷勢輕重不同等一切情狀，量處被告乙○○拘役二十日，並
    依法諭知如易科罰金，以三百元折算一日之標準。本院經核原判決認事用法，並
    無不合，量刑亦稱妥適。上訴意旨，猶執前詞指摘原判決不當，為無理由，應予
    駁回。
五、原審以被告丙○○部分罪證明確，因予論罪科刑，固非無見。惟刑事審判之量刑
    ，在於實現刑罰權之分配的正義。故法院對有罪之被告科刑，應符合罪刑相當之
    原則，使罰當其罪，以契合人民之法律感情。此所以刑法第五十七條明定科刑時
    應審酌一切情狀，尤應注意該條所列各款事項，以為科刑輕重之標準，故量刑時
    ，自須就犯罪動機、目的、犯人與被害人平日關係及犯人之品行、犯罪所生之損
    害，犯罪後之態度等情，詳加審酌。查被告丙○○係因聽見其母陳林昭榮高喊「
    連我也打」，衝出家中至被告乙○○家後，又見其母嘴唇破裂，乃出手持水泥板
    攻擊並進而與被告乙○○互毆，經核被告乙○○為陳林昭榮之女婿，二人實為至
    親，僅為一顆龍眼樹之細故即發生爭吵，並進而拉扯而引發本件事端，實有不該
    。而被告丙○○為陳林昭榮之子，於見此情狀一時情急而出手毆打被告乙○○，
    則被告丙○○犯罪動機、目的之情節非重。再被告丙○○亦受有多處傷害，已如
    前述，所受之損害非輕。原審對此疏未詳加審酌被告丙○○犯罪之動機、目的，
    及其所受多處傷害之損害較之被告乙○○所受之傷害，並非過輕等情，對被告丙
    ○○所量處之刑，即有罪刑不相當之違誤。檢察官上訴意旨，認被告丙○○傷害
    被告乙○○，顯有預謀，且被告丙○○所受之傷害，係以腳猛踢被告乙○○所致
    ，量刑過輕云云，指摘原判決不當，雖無理由。然上訴人丙○○以原審量刑過重
    等語，指摘原判決不當，為有理由，應由本院將原判決撤銷改判。爰審酌被告丙
    ○○之犯罪動機、目的，其係手持水泥板而被告乙○○係徒手進行互毆，被告丙
    ○○之情節較重，然其亦受有前開多處傷害，所受之傷害亦非輕，及其犯後之態
    度等一切情狀，量處如主文所示之刑，並諭知易科罰金之折算標準。至於被告丙
    ○○所持以互毆之水泥板一塊，係自被告乙○○屋外拾得非其所有，業經被告丙
    ○○於原審審理中供述明確，爰不為沒收之諭知。
據上論結，應依刑事訴訟法第三百六十八條、第三百六十九條第一項前段、第三百六
十四條、第二百九十九條第一項前段、刑法第二百七十七條第一項、第四十一條第一
項前段，罰金罰鍰提高標準條例第一條前段、第二條，判決如主文。
本案經檢察官吳忠賢到庭執行職務。
中      華      民      國    九十一    年      一      月    二十三    日
                                     臺灣高等法院臺南分院刑事第五庭
                                             審判長法官  鄭  文  肅
                                                   法官  王  浦  傑
                                                   法官  陳  珍  如
右正本證明與原本無異。
不得上訴。
                                             法院書記官  周  美  莉
中      華      民      國    九十一    年      一      月    二十三    日
附錄：本判決論罪科
刑法第二百七十七條第一項
 (普通傷害罪)
傷害人之身體或健康者，處三年以下有期徒刑、拘役或一千元以下罰金。
